【裁判字號】    89,上訴,3591
【裁判日期】    890724
【裁判案由】    偽造文書等
【裁判全文】
臺灣高等法院刑事判決                          八十九年度上訴字第三五九一號
    上  訴  人
    即  被  告  甲○○
右上訴人即被告因偽造文書等案件，不服臺灣板橋地方法院八十八年度訴字第一八七
二號，中華民國八十九年七月二十四日第一審判決（起訴案號：臺灣板橋地方法院檢
察署八十八年度偵字第一六五二六號）提起上訴，本院判決如左：
    主  文
原判決關於甲○○部分撤銷。
甲○○行使偽造私文書，足以生損害於他人，處有期徒刑肆月。
    事  實
一、甲○○於民國（下同）八十五年十二月間，召集會員戊○○等參加民間互助會，
    自任會首。約定會期自八十五年十二月二十五日起，至八十七年八月二十五日止
    ，會員（含會首）共二十一人，每會新台幣（下同）二萬元，採內標方式，每月
    二十五日開標，開標地點為臺北縣土城市○○路三三巷六號六樓，由其主持開標
    ，開標時由到場會員書寫標單，載明出標金額，由出標金額最多之人得標。若有
    欲參加競標而未克到場之會員，則委託甲○○代寫姓名、投標金額，參加投標。
    詎甲○○基於意圖為自己不法所有之概括犯意，明知該互助會於八十六年十月、
    十一月、十二月會員得標之標金，分別係六千七百元、七千元、七千元，竟連續
    向活會會員戊○○佯稱標金係四千八百元、四千八百元、五千三百元、五千六百
    元，致戊○○不疑有詐而陷於錯誤，而分別按月多交付一千九百元、二千二百元
    、一千七百元之會款予甲○○，共詐得會款五千八百元；另亦連續向活會會員己○○佯稱八十六年十一月、十二月之標金為六千二百元、六千五百元，致己○○
    不疑有詐而陷於錯誤，而分別按月多交付八百元、五百元之會款予甲○○，共計
    詐得會款一千三百元。甲○○復承前意圖為自己不法所有之概括犯意，於八十七
    年一月二十日（原開標日期八十七年元月二十五日因接近春節期間，所以提早開
    標），在前揭開標處所，利用大部分會員無暇親自參與競標，且未到齊監看標會
    情形之機會，未經戊○○之委託，冒用戊○○之名義，於標單上偽簽戊○○之署
    押、書明標金六千六百元，並持之投標，致該次所餘丁○○（劉美惠之夫）、戊○○、王惜、劉月岑（即乙○○○）、己○○、謝雲德、陳淑娟、吳丁枝（實際
    會員為吳春桃）等八名活會會員陷於錯誤，其中丁○○（劉美惠之夫）、王惜、
    劉月岑（即乙○○○）、己○○、謝雲德、陳淑娟、吳丁枝（實際會員為吳春桃
    ）等七名活會會員各依約交付該次會款一萬三千四百元予甲○○，因甲○○基於
    前揭意圖為自己不法所有之概括犯意，向戊○○謊稱標金係五千六百元，戊○○
    因此陷於錯誤而繳交賄款一萬四千四百元予甲○○，該次甲○○共計詐得會款十
    萬八千二百元，足生損害於前開活會會員。嗣於翌月開標日期即八十七年二月二
    十五日，甲○○無故停標該互助會後，經戊○○及其他活會會員相互詢問上開互
    助會之運作情形後始悉受騙。
二、案經被害人乙○○○等訴請臺灣板橋地方法院檢察署檢察官偵查起訴。
    理  由
一、訊據上訴人即被告甲○○矢口否認有告知會員不實之標息以詐取會款、冒戊○○
    名義標取會款等情，辯稱：伊均按照得標之標息向會員收取會款，並未超收，吳
    春桃係以其父吳丁枝之名義參加互助會，因吳春桃女兒欲結婚準備嫁妝，故於八
    十七年一月二十日標取會款，當次並非戊○○得標，戊○○尚為活會，伊因被簡
    玉雯倒會，所以才於八十七年二月二十五日宣布停會云云。
二、惟查：
(一)右揭事實業據告訴人戊○○、己○○於偵審中指訴歷歷，並經證人劉美惠於偵審
    中證述在卷，且有證人劉美惠、戊○○、己○○提出之互助會會單各一紙附卷可
    稽。觀諸卷附戊○○、己○○所提出之互助會單（參見偵查卷第二十七頁、第六
    十三頁），其中戊○○部分確實分別記載該互助會於八十六年十月、十一月、十
    二月會員得標之標金，分別係六千七百元、七千元、七千元，而己○○之互助會
    單亦分別記載八十六年十一月、十二月之標金為六千二百元、六千五百元，均與
    證人劉美惠所提之該互助會之會單（參見偵查卷第十九頁）之記載不同。又查該
    三紙互助會單上之字跡書寫方式稍有不同，顯見並非臨訟杜撰而來，應均具真實
    性，凡此足證被告確實有對於戊○○、己○○謊稱標金詐取高低標金間之差額至
    明。
  (二)雖證人吳春桃於偵審中均證稱：我以我父親吳丁枝之名義跟會，八十七年一月二
    十日係我打電話拜託被告幫我標的，以六千六百元得標等語。但查證人吳桂燕於
    原審調查時證稱：八十七年一月二十日，被告表示要過年，要提早標會，所以我
    先替我先生吳金源送會款過去，未見到有人標會。余清泉證稱：因被告表示要過
    年要提早標，我去繳死會錢，我有看到開標，當天沒有會員去，看到桌上只有一
    張會單等語，其等證人之證詞即互有不同。
  (三)又查被告甲○○於八十八年八月二十日偵查初訊時，已知告訴人乙○○○等人告
    訴其冒謝雲德、戊○○名義標取會款，被告甲○○當場否認，並答稱八十六年七
    月二十五日是謝雲德與吳秀珠一起標會，好像是謝雲德抽中，戊○○部分，資料
    要回去查才知道。經檢察官當庭改同年九月十日續行調查後，被告於九月十日偵
    查時提出會單、統計表各一紙，表示該互助會至八十七年一月二十日止，尚有戊○○、王惜、劉月琴、己○○、陳淑娟、吳秀珠、丁○○等七人為活會，死會中
    王慶文部分，係陳淑娟得標後讓給王慶文，謝雲德部分實際死會是吳秀珠，八十
    七年一月二十日係吳丁枝以六千六百元得標，並委任林月雪律師為辯護人。八十
    八年九月二十日偵查時，證人吳秀英證稱，被告甲○○為渠弟弟，八十六年七月
    間，因其妹吳秀珠、吳秀妹於雲林縣斗六市合開之美容院有急用，故七月二十五
    日由渠以其夫謝雲德及其妹吳秀珠之名義標會，使得標率提高，後來是謝雲德的
    標單得標，但實際是吳秀珠標去等語。核與被告甲○○辯稱，當日謝雲德得標等
    語相符，並有八十八年八月四日甲○○匯十二萬元至與吳玉妹帳戶之存摺為證。
    至戊○○部分，被告甲○○僅答稱係吳丁枝得標，於當日所提答辯狀亦僅辯稱，
    會員戊○○係聽聞告訴人丁○○之妻劉美惠告知，始悉其為死會，告訴人為求勝
    訴勾串證人，自無可採云云，並未言及八十七年一月二十日究係何人標取會款。
    嗣檢察官當庭改同年十月五日續行調查，並諭知傳喚證人謝雲德，八十八年十月
    五日偵查時，證人吳春桃即到庭證稱，我與被告甲○○是同事，我以我父親吳丁
    枝之名義跟會，八十七年一月二十日係我打電話拜託被告幫我標的，以六千六百
    元得標，會錢三、四日後，甲○○拿現金來給我，我是用來給我女兒結婚準備嫁
    妝的，立刻要用，故未存入銀行等語。迨原審八十八年十一月十七日收案後，同
    年十二月六日開庭審理時，被告復聲請傳喚證人余清泉、吳金源，稱八十七年一
    月二十日開標時，該二人在場，並於原審八十九年一月三日訊問時，由吳金源之
    妻吳桂燕到庭證稱，吳春桃係渠大嫂，八十七年一月二十日有送死會款至被告家
    中，未見有人至該處標會，另死會會員余清泉（即吳春桃舅舅）、吳明森亦到庭
    證稱，當日渠至被告家中交死會款，未見有人到場標會等語，附和被告甲○○之
    辯解。
  (四)依前所述，被告於八十八年八月二十日偵查初訊時，已知告訴人指其冒標戊○○
    會款，卻遲至同年十月五日始自帶證人吳春桃到庭證明該次係吳春桃得標，並於
    原審訊問之八十八年十二月六日聲請傳喚當時在場之證人，末於本院辯論終結時
    再辯稱：余清泉、吳桂燕、吳明森當日係去被告家中打麻將，順便繳會錢等語。
    按被告自始否認有冒標會款情事，且於偵查中與告訴人爭執甚烈，且有委任辯護
    人，縱偵查中訊問時未能暢所欲言，亦可由辯護人具狀將事實敘明，理當於偵查
    中將全部事證提出，且被告自承與吳春桃為同事，甚有告訴人指被告與吳春桃有
    同居關係，且證人吳桂燕、余清泉等為吳春桃之親戚，顯見被告與吳春桃甚為熟
    稔，若果如被告所辯，八十七年一月二十日係吳春桃以其父吳丁枝名義參加，並
    得標，則被告八十八年八月二十日知悉被訴何事至同年十月八日起訴時止，有一
    月餘之時間，豈有未能釐清事實，迄待原審審理時再提事證之理，顯見被告上揭
    所辯，與事理有違。
  (五)反觀告訴人則自始堅稱八十七年一月二十日係戊○○得標，證人劉美惠於偵查中
    即堅稱八十七年一月二十日當天渠親見標單上係載戊○○六千六百元得標，當時
    尚有乙○○○、丙○○在場。告訴人己○○證稱，是被告甲○○告訴渠八十七年
    一月是劉梅妺以六千六百元得標，告訴人丙○○亦證稱，八十七年一月二十日會
    首宣布戊○○得標（參見偵查卷八十八年十月五日訊問筆錄）。且本件告訴人原
    係乙○○○、丙○○、丁○○、曾瑞華，於八十八年七月六日具狀指訴被告冒用
    戊○○，謝雲德名義標取會款，涉有偽造文書、詐欺罪嫌。嗣經檢察官傳訊活會
    會員戊○○、己○○為證人後，該二人始悉被告將標金以多報少，對渠等多收會
    款，再對被告甲○○、高運招提出告訴，若果告訴人係為被告甲○○無法清償會
    款，遂提出告訴，以刑逼民，僅須謊稱被告甲○○冒用前開原始告訴人其中一人
    名義標取會款即可，實不必自始即指八十七年一月二十日係戊○○得標，依其情
    節觀之，告訴人之指訴應非虛偽，益證被告係事後勾串證人為不實證言。
  (六)再被告甲○○對會員戊○○、己○○就標金以多報少一節，業據戊○○、己○○
    指訴在卷，核與證人丙○○所證相符，並有渠提出之會單為憑，渠等會單上得標
    金額之記載確與被告及證人所提出之會單上所載標金不相合，雖被告辯稱，告訴
    人因伊未能清償會款債務始誣指伊犯罪，然戊○○、己○○係經檢察官傳訊為證
    人後，始悉被告將標金以多報少，對渠等多收會款之事，依其情節觀之，顯非告
    訴人因未能順利獲得清償而設詞誣陷，被告空言置辯尚難採信。
  (7)另查茍被告並無冒戊○○之名偷標該互助會，何以該互助會於八十七年元月二十
    日開標後，翌月即八十七年二月二十五日竟突然宣布停會，經本院質以被告何故
    ？伊答稱係受到簡玉雯倒會所以無法繼續完會云云。但查被告竟同時陳稱伊無法
    提出任何證據作為佐證，再查觀諸卷附之互助會單，簡玉雯僅跟一會而已，縱簡
    玉雯有未按時繳付會款之情形，身為會首之被告理應告知其他會員，並取得其他
    活會會員之諒解，日後每位得標者暫時不予收取簡玉雯按月所應繳交之死會會款
    二萬元，始為正辦，被告不思繼續按月收取死會者所應繳交之會款予得標之活會
    會員，竟貿然宣布停標，實與悖於常情，若謂被告並無冒標之情事，孰人置信。
  綜上所述，被告辯均無可採，其犯行事證明確，洵堪認定。
三、查被告甲○○偽造會員之標單填載投標金額於標單上，行使冒標，依民間互助會
    之習慣，該標單係特定之會員以一定金額表示投標互助會之用意，依刑法第二百
    二十條第一項之規定，應以文書論，核被告甲○○此部份所為，係犯刑法第二百
    十六條、第二百二十條第一項、第二百十條之行使偽造準私文書罪。被告甲○○
    偽造該標單之準私文書後，復持以行使，其偽造之低度行為應為行使之高度行為
    吸收，不另論罪。而被告甲○○以偽造標單冒標之方式向活會會員詐取會款，係
    另犯同法第三百三十九條第一項詐欺取財罪。其冒標詐騙行為，使數活會會員陷
    於錯誤而交付會款，係一行為侵害數法益，觸犯數詐欺罪名，應依想像競合犯之
    例，從一詐欺罪處斷，另被告甲○○連續多次將標金以多報少，騙取會員戊○○
    、己○○多交會款之行為，係犯刑法第三百三十九條第一項詐欺取財罪。又被告
    先後多次詐欺取財犯行，時間緊接，犯罪構成要件相同，顯係基於概括犯意反覆
    為之，為連續犯，應依連續犯之規定論以一罪，並加重其刑。被告甲○○所犯上
    開行使偽造私文書罪及連續詐欺取財罪二罪間，有方法結果之牽連關係，應從一
    重依行使偽造私文書罪處斷。
四、原審對於被告論罪科刑固非無見。但查原審既認定被告於八十七年一月二十日（
    原開標日期八十七年元月二十五日因接近春節期間，所以提早開標），利用大部
    分會員無暇親自參與競標，且未到齊監看標會情形之機會，未經戊○○之委託，
    冒用戊○○之名義，於標單上偽簽戊○○之署押、書明標金六千六百元，並持之
    投標，並向活會會員收取會款，已如前述，但查其中丁○○（劉美惠之夫）、王
    惜、劉月岑（即乙○○○）、己○○、謝雲德、陳淑娟、吳丁枝（實際會員為吳
    春桃）等七名活會會員陷於錯誤，各依約交付該次會款一萬三千四百元予被告，
    但查被告另向戊○○謊稱標金係五千六百元，戊○○因此陷於錯誤而繳交賄款一
    萬四千四百元予被告，該次甲○○共計詐得會款十萬八千二百元。原審未予詳查
    細求，誤認戊○○該期亦繳交一萬三千四百元之會款予被告，即有未洽。另查被
    告於八十七年元月二十日冒標戊○○之互助會，有如前述，但查原審判決卻另又
    載稱：八十七年元月之會員得標金為六千六百元，被告竟向戊○○佯稱標金為五
    千六百元，致戊○○不疑有詐陷於錯誤，而多付一千元之會款予被告云云，即有
    齟齬矛盾之處。被告上訴否認犯罪，雖無理由，但原判決既有上揭可議之處，仍
    應由本院加以撤銷改判。爰審酌被告甲○○犯罪之動機、目的、手段、所生危害
    損及他人權益，詐欺所得為十餘萬元及其等品性、生活狀況、智識程度，犯後未
    與告訴人達成和解，且毫無悔意等一切情狀，量處如主文所示之刑，以資懲警。
    至被告甲○○冒標所偽造之戊○○標單，雖屬被告甲○○所有供犯罪所用之物，
    然已於行使後丟棄而滅失，其上偽造之署押，亦因此而滅失，爰不另為沒收之諭
    知，附此敘明。
五、據上論斷，應依刑事訴訟法第三百六十九條第一項前段、第三百六十四條、第二
    百九十九條第一項前段，刑法第五十六條、第二百十六條、第二百十條、第二百
    二十條第一項、第三百三十九條第一項、第五十五條，罰金罰鍰提高標準條例第
    一條前段，判決如主文。
本案經檢察官林占青到庭執行職務。
中      華      民      國      九十      年      一      月      九    日
                              臺灣高等法院刑事第九庭
                                  審判長法  官  李  文  成
                                        法  官  何  菁  莪
                                        法  官  周  盈  文
右正本證明與原本無異。
如不服本判決應於收受送達後十日內向本院提出上訴書狀，其未敘述上訴之理由者並
得於提起上訴後十日內向本院補提理由書（均須按他造當事人之人數附繕本）。
                                        書記官  余  姿  慧
中    華    民    國      九十    年      一        月      十          日
附錄：本案論罪科刑法條全文
刑法第二百十六條
行使第二百十條至第二百十五條之文書者，依偽造、變造文書或登載不實事項或使登
載不實事項之規定處斷。
刑法第二百十條
偽造、變造私文書，足以生損害於公眾或他人者，處五年以下有期徒刑。
刑法第二百二十條：
在紙上或物品上之文字、符號、圖畫、照像，依習慣或特約，足以為表示其用意之證
明者，關於本章及本章以外各罪，以文書論。
錄音、錄影或電磁紀錄，藉機器或電腦之處理所顯示之聲音、影像或符號，足以為表
示其用意之證明者，亦同。
稱電磁紀錄，指以電子、磁性或其他無法以人之知覺直接認識之方式所製成之紀錄，
而供電腦處理之用者。
刑法第三百三十九條
意圖為自己或第三人不法之所有，以詐術使人將本人或第三人之物交付者，處五年以
下有期徒刑、拘役或科或併科一千元以下罰金。
以前項方法得財產上不法之利益或使第三人得之者亦同。
前二項之未遂犯罰之。


司法院資訊處製作；財團法人民間司法改革基金會備份。
